---
title: "Introduction à R"
format: html
editor: visual
toc: TRUE 
toc-title: Sections
toc-depth: 4
tabsets: true
author: Owen Brown, Université Libre de Bruxelles 
author-meta: Owen BROWN (ULB)
theme: pulse
---

```{r,echo=FALSE,message=FALSE,warning=FALSE}
phonesdf <- readRDS("../material/phonesdf.RDS")
data(mtcars)
library("tidymodels")
```

Dans le cadre du séminaire, les étudiant$\cdot$es seront amené$\cdot$es
à employer des méthodes économétrique afin d'analyser des données et
déterminer si l'on peut observer une discrimination sur un segment de
marché. Ceci nécessite de recourir à un langage de programmation
statistique, à un environnement de programmation et à des librairies.
L'objectif de ce parcours est d'expliquer ce que cela signifie et
d'introduire les étudiant$\cdot$es à leur utilisation.

# Un langage de programmation

Un langage de programmation est un outil qui nous permet de communiquer
avec un ordinateur afin de lui faire exécuter des tâches. Il existe
divers langages de programmation conçus selon les objectifs dressés.
Dans notre cas, nous souhaitons exécuter des opérations mathématiques et
statistiques: nous nous orienterons donc vers un langage de
programmation à tel but. Ces langages de programmation permettent donc
de traiter des données et de produire des statistiques descriptives, des
graphiques, des cartes et bien sûr des régressions.

Parmi l'ensemble des langages, `R` présente plusieurs avantages:

-   `R` est un langage *open-source*. Le logiciel est gratuit et
    quiconque peut disposer du code afin de l'améliorer ou d'en proposer
    des variantes.
-   `R` présente une importante communauté d'utilisateur$\cdot$ices qui
    contribuent à la résolution de problème et à l'évolution du langage.
-   La littérature économétrique contribue fréquemment à l'intégration
    de nouvelles méthodes en `R`. Les techniques économétriques de
    pointes y sont généralement accessibles.

Ces contributions sont faites sous forme de librairies : des fonctions
pré-faites qui permettent *(i)* de simplifier l'usage de `R` et *(ii)*
de réaliser des tâches complexes. Avant de discuter l'utilisation des
librairies en `R`, nous allons présenter l'environnement dans lequel
nous utiliserons `R`.

# RStudio

L'environnement de développement le plus populaire pour `R` est
**RStudio**. Tout comme son langage, **RStudio** est un logiciel libre
et gratuit. Tel que représenté ci-dessous, **RStudio** affiche 4
cadrans.

![Environnement de programmation
RStudio](../images/RStudio_screenshot.png)

1.  Le cadran 1 est l'espace du script. C'est là que l'on rédige son
    code.

2.  Le cadran 2 est l'espace des données. C'est là que sont listés tous
    les `data.frame`, ou d'autres "objets" tels que des listes, des
    vecteurs de données, ou des résultats de régressions.

3.  Le cadran 3 est constitué de plusieurs panneaux, les principaux
    étant:

    -   *Files* permet de naviguer dans son explorateur de fichiers.
        C'est un accès direct vers nos données et nos scripts.
    -   *Plots* est l'espace dans lequel sont affichés les graphiques.
    -   *Packages* est l'espace listant toutes les librairies
        installées.
    -   *Help* qui permet de naviguer dans la documentation des
        librairies. La documentation est un ensemble concernant un
        logiciel, destiné à sa conception, son utilisation ou sa
        maintenance.

4.  Le cadran 4 est l'espace de console. C'est là qu'est interprété le
    code et que `R` affiche les résultats de ses calculs.

## Créer un espace de travail sur **RStudio**

Lorsqu'un projet est entamé, il est de bon usage de créer un *projet*
`R`. Un projet est un espace dans l'ordinateur où se trouve tout le
matériel relatif à un projet. Lorsqu'un projet est construit, il est
possible sauvegarder son avancée, de fermer **RStudio** et de reprendre
ultérieurement son travail où il a été laissé. À la réouverture d'un
projet, l'environnement de travail affiche automatiquement les scripts,
les `data.frame` et le dossier dans lequel se trouve le matériel au sein
du disque dur de l'ordinateur.

1.  **Créer un projet**: en haut à gauche, sélectionnez
    `File > New project` en veillant à choisir pertinemment le nom et
    l'emplacement dans votre ordinateur (pas dans un fichier appartenant
    à un cloud par exemple). Lorsque le dossier du projet **RStudio**
    est créé, vous pouvez ajouter votre base de données dans ce
    dossier.\
2.  **Créer un script**: en haut à gauche, sélectionnez
    `File > New file > R script`.

Désormais, vous disposez d'un espace de travail dans lequel vous pourrez
analyser vos données. Pour ce faire, vous emploierez une diversité
d'outils. Néanmoins, tous les outils ne sont pas disponibles par défaut
sur `R`: vous devrez installer des "boîtes à outils" que sont les
*librairies*. La prochaine section discute l'usage des librairies, après
quoi nous passerons à l'analyse de données et la visualisation de
données.

Afin de vous entraîner, il est suggéré de lancer *RStudio* et d'exécuter
les codes `R` sur votre machine en même temps que vous parcourez ce
tutoriel, afin de vous familiariser avec le langage.

# Une librairie

Afin d'illustrer l'intérêt d'une librairie, voyons le fonctionnement
primitif de `R`.Le langage de programmation `R` est utilisable avec un
ensemble de fonctions que l'on appelle *base functions*. Ces fonctions
de base permettent de réaliser des opérations fondamentales. Outre ces
fonctions, il existe une syntaxe basique qui nous permet d'interagir
avec des objets de `R`. Prenons l'example d'une base de données
d'automobiles, nommée `mtcars`. Elle est constiutée de 32 observations
(32 modèles) et de 11 variables. L'objet de base de données pour `R` est
le `data.frame`.

En *base* `R`, il est possible de sélectionner précisément des rangées
et des colonnes d'une base de donnée `df`. Si l'on souhaite prendre les
rangées de **5** à **9** et les colonnes **2**(`cyl` pour cylindres) et
**4** (`hp` pour *horsepower*), il est possible de procéder de la façon
suivante:

```{r, echo=TRUE}
mtcars[5:9,c(2,4)] 
```

Où les crochets juxtaposés à un objet `data.frame` indiquent à R que
l'on fixe les \[rangées,colonnes\] que l'on souhaite.L'objet rendu est à
nouveau un `data.frame` avec lequel il sera à nouveau possible
d'interagir avec des crochets.

Imaginons que l'on souhaite ajouter un degré de complexité et, par
exemple, ne conserver que les observations pour lesquelles le poids `wt`
(colonne **6**) est supérieur à $3.4$. En *base* `R`, nous allons
ajouter une deuxième couche de filtre en réemployant des crochets:

```{r, echo=TRUE}
mtcars[5:9,c(2,4,6)][which(mtcars[5:9,"wt"]>3.4),]
```

L'exercice devient laborieux et très rapidement illisible. `Tidyverse`
est une librairie qui permet, entre autre, d'interagir beaucoup plus
simplement avec des `data.frame`. Utiliser une librairie nécessite deux
étapes:

> **1. Installer la librairie** **2. Charger la librairie**

Il ne faut installer la librairie qu'une seule fois sur sa machine. En
revanche, il sera nécessaire de charger une librairie à chaque fois que
l'on redémarre `R`. Dans votre script, rédigez:

```{r,eval=FALSE}

install.packages("tidyverse") # Installation de la librairie sur la machine
library('tidyverse') # Chargement de la librairie dans la session
```

Pour exécuter ce code, cliquez sur `Run` en haut à droite du cadran 1.
Ceci exécutera l'intégralité du code contenu dans votre script. Si vous
souhaitez exécuter partiellement votre code, sélectionnez le morceau de
code en question avec votre curseur et composez `CTRL + Enter`. Votre
console devrait afficher:

```{r,warning=FALSE,message=TRUE, echo=FALSE}
library('tidyverse') # Chargement de la librairie dans la session
```

Il est désormais possible de recourir aux outils du `Tidyverse`. Le
premier outil que nous allons voir est le ***pipe*** `%>%`. Il permet
d'alléger la rédaction de transformation de données ainsi que sa
lecture. Formellement, les `%>%` transforment `x %>% f(y)` en `f(x,y)`.

Grâce au *pipe*, il sera possible de lire et interpréter le
fonctionnement d'un code de gauche à droite, en le combinant à diverses
fonctions. Reprenons l'exemple précédent dans lequel nous sélectionnions
des modèles selon la condition $wt>3.4$. En base `R`, nous rédigions:

```{r,eval=FALSE}
mtcars[5:9,c(2,4,6)][which(mtcars[5:9,"wt"]>3.4),]
```

Nous procédions à 3 opérations: *(i)* couper certaines rangées du
`data.frame`, *(ii)* sélectionner 3 variables et *(iii)* filtrer
conditionnellement les observations. Grâce aux outils du `tidyverse`,
ceci peut être fait, dans le même ordre, de la façon suivante:

```{r}
mtcars %>% slice(5:9) %>% select(cyl,hp,wt) %>% filter(wt>3.4)
```

Beaucoup plus lisible !

Les sections suivantes ont pour objectif de présenter synthétiquement
des fonctions utiles au traitement de données, après quoi nous verrons
comment effectuer des régressions et visualiser nos données.

## Le Tidyverse : fonctions essentielles

### `filter()` — Filtrer des lignes

`filter()` conserve uniquement les lignes qui satisfont une condition
logique.

```{r}
# Voitures avec plus de 6 cylindres et moins de 3 tonnes
mtcars %>% filter(cyl > 6, wt < 3)
```

### `slice()` — Sélectionner des lignes par position

```{r}
# Lignes 1 à 5
mtcars %>% slice(1:5)
```

### `select()` — Sélectionner des colonnes

```{r}
# Garder uniquement le nombre de cylindres, la puissance et le poids
mtcars[1:5,] %>% select(cyl, hp, wt) # N'affiche que les 5 premières observations

# Exclure une colonne avec le signe -
mtcars[1:5,] %>% select(-qsec)
```

### `rename()` — Renommer des colonnes

```{r}
# Syntaxe : rename(nouveau_nom = ancien_nom)
mtcars[1:5,]  %>% rename(poids = wt, puissance = hp)
```

### `mutate()` — Créer ou transformer des colonnes

```{r}
# Convertir le poids de milliers de livres en kilogrammes
# La syntaxe de mutate est : data.frame %>%  mutate(NouvelleVariable= transformation de variables))
mtcars[1:5,]  %>% mutate(poids_kg = wt * 453.6) %>% select(wt, poids_kg)
```

### `group_by()` et `summarise()` — Agréger par groupe

`group_by()` seul ne modifie pas les données visuellement, mais il
indique à R d'effectuer les opérations suivantes **par groupe**.

```{r}
# Consommation moyenne et puissance moyenne selon le nombre de cylindres
mtcars %>%
  group_by(cyl) %>%
  summarise(mpg_moyen  = mean(mpg),hp_moyen   = mean(hp),
    n_voitures = n()
  )
```

------------------------------------------------------------------------

# Régression linéaire avec `lm()`

### Rappel théorique

Une régression OLS (*Ordinary Least Squares*) modélise la relation entre
une variable dépendante $y$ et des variables explicatives $X$ :

$$y = \beta_0 + \beta_1 x_1 + \beta_2 x_2 + \cdots + \beta_k x_k + \varepsilon$$

On cherche les coefficients $\hat{\beta}$ qui **minimisent la somme des
carrés des résidus** :

$$\hat{\beta} = \underset{\beta}{\arg\min} \sum_{i=1}^{n}(y_i - \hat{y}_i)^2$$
et obtenir

$$\hat{y} = \hat{\beta}_0 + \hat{\beta}_1 x_1 + \hat{\beta}_2 x_2 + \cdots + \hat{\beta}_k x_k $$

## Ajuster un modèle avec `lm()`

Il existe une fonction en `R` qui permet de calculer ces coefficients,
la fonction `lm()` (pour *linear model*). Appliquons cette fonction à la
base de données de téléphones discutée en séance d'introduction.
Celle-ci était constituée de 28 observations et des variables suivantes
:

```{r,echo=FALSE}
 phonesdf %>% colnames
```

La syntaxe de base est `lm(y ~ x1 + x2, data = ...)`.

```{r}
modele <- lm(price~ Poids + megapixels + factor(age) + RAM + 
         stockage + (`Qualité de la caméra`)+(Marque),
         data = phonesdf)
summary(modele) 
```

> **Lecture des résultats :**
>
> -   **Estimate** : valeur de $\hat{\beta}$ pour chaque prédicteur
> -   **Pr(\>\|t\|)** : p-valeur — un astérisque `*` indique une
>     significativité à 5 %
> -   **R²** : part de variance de $y$ expliquée par le modèle

### Accéder aux résultats programmatiquement

::: panel-tabset
## Coefficients

```{r}
coef(modele)
```

## Intervalles de confiance

```{r}
confint(modele)
```
:::

------------------------------------------------------------------------

# Exporter ses résultats de régression avec `gtsummary`

Présenter les résultats d'une régression dans un rapport nécessite un
tableau lisible et formaté. La librairie `gtsummary` permet de produire
automatiquement des tableaux de régression, exportables en Word.

Installez et chargez les librairies nécessaires :

```{r, eval=FALSE}
install.packages("gtsummary")
install.packages("flextable")
```

```{r, warning=FALSE, message=FALSE}
library(gtsummary)
library(flextable)
```

### Construire le tableau de régression

`tbl_regression()` prend en entrée un objet `lm()` et produit
automatiquement un tableau mis en forme avec les coefficients,
intervalles de confiance et p-valeurs.

```{r}
# On suppose que le modèle a déjà été estimé :
# mmodele <- lm(y ~ x1 + x2, data = mes_données)

tbl <- tbl_regression(modele, intercept = TRUE)
tbl
```

> **Note :** l'argument `intercept = TRUE` force l'affichage de la
> constante $\hat{\beta}_0$, qui est masquée par défaut.

### Exporter le tableau en Word

Une fois le tableau construit, on le convertit en objet `flextable` puis
on l'exporte directement en fichier `.docx` :

```{r, eval=FALSE}
gt <- as_flex_table(tbl)              # Conversion en flextable
flextable::save_as_docx(gt, path = "reg_table.docx")  # Export en Word
```

Le fichier `reg_table.docx` apparaît dans le dossier de votre projet et
peut être directement intégré à un rapport.

------------------------------------------------------------------------

# Visualisation avec `ggplot2`

`ggplot2` est une librairie de visualisation basée sur la grammaire des
graphiques, qui consiste à construire un graphique couche par couche en
ajoutant des éléments superposés. Sa flexibilité et la lisibilité de son
code en font la librairie de visualisation la plus utilisée dans
l'écosystème `R`.

`ggplot2` repose sur une **grammaire des graphiques** : on empile des
couches (*layers*) avec `+`.

```         
ggplot(data, aes(x = ..., y = ...)) +   # données et axes
  geom_*() +                             # type de graphique
  labs() +                               # titres et étiquettes
  theme_*()                              # style visuel
```

### Nuage de points avec droite de régression

```{r}
#| warning: false
mtcars %>%
  ggplot(aes(x = wt, y = mpg, color = factor(cyl))) +
  geom_point(size = 3) +
  geom_smooth(method = "lm", se = TRUE, color = "grey40") +
  labs(
    title  = "Consommation en fonction du poids",
    x      = "Poids (x1000 lbs)",
    y      = "Miles par gallon",
    color  = "Cylindres"
  ) +
  theme_minimal()
```

### Boîtes à moustaches (*boxplot*)

```{r}
mtcars %>%
  mutate(cyl = factor(cyl)) %>%
  ggplot(aes(x = cyl, y = mpg, fill = cyl)) +
  geom_boxplot(alpha = 0.7) +
  labs(
    title = "Distribution de la consommation par nombre de cylindres",
    x     = "Nombre de cylindres",
    y     = "Miles par gallon"
  ) +
  theme_minimal() +
  theme(legend.position = "none")
```

### Histogramme

```{r}
mtcars %>%
  ggplot(aes(x = mpg)) +
  geom_histogram(binwidth = 3, fill = "steelblue", color = "white") +
  labs(
    title = "Distribution de la consommation",
    x     = "Miles par gallon",
    y     = "Fréquence"
  ) +
  theme_minimal()
```

### Combiner `ggplot2` et `dplyr`

On peut passer directement un tableau transformé à `ggplot2` via le pipe
:

```{r}
mtcars %>%
  group_by(cyl) %>%
  summarise(mpg_moyen = mean(mpg)) %>%
  mutate(cyl = factor(cyl)) %>%
  ggplot(aes(x = cyl, y = mpg_moyen, fill = cyl)) +
  geom_col(width = 0.5) +
  labs(
    title = "Consommation moyenne par nombre de cylindres",
    x     = "Cylindres",
    y     = "MPG moyen"
  ) +
  theme_minimal() +
  theme(legend.position = "none")
```

### Représentation des résultats d'une régression

Enfin, nous pouvons représenter les résultats de notre régression
hédonique sur les prix de smartphones avec `ggplot`.

```{r}
library("tidymodels") 
# tidy models est une libraire utile pour transformer nos tables de régressions en data.frame
# ggplot a besoin comme élément d'entrée de data.frame pour produire des graphiques

tidy(modele)%>%
# tidy transforme l'objet modele qui est un format lm en data.frame, interprétable par ggplot.
  mutate(term = reorder(term, estimate),
    conf.low  = estimate - 1.96 * std.error,
    conf.high = estimate + 1.96 * std.error) %>%
  ggplot(aes(x = estimate, y = term)) +
  geom_vline(xintercept = 0, linetype = "dashed", color = "grey50") +
  geom_errorbarh(aes(xmin = conf.low, xmax = conf.high),
    height = 0.2,
    color = "grey40") +
  geom_point(size = 3, color = "#0072B2") +
  labs(x = "Coefficient estimate",
    y = NULL,
    title = "Coefficient plot with 95% confidence intervals") +
  theme_minimal(base_size = 13)
```

**RStudio** produira dans le cadran 3 un graphique. Il est possible
d'exporter cette image sous fichier `.png` et de l'enregistrer afin de
l'inclure dans un document de traitement de texte.
